臺灣臺中地方法院刑事判決　　　　　　109年度金訴字第536號
公　訴　人　臺灣臺中地方檢察署檢察官
被　　　告　呂明展


上列被告因詐欺等案件，經檢察官提起公訴（109年度偵字第287
45號），因被告於本院準備程序中，就被訴事實為有罪之陳述，
經告知簡式審判程序之旨，並聽取當事人之意見後，經本院合議
庭裁定由受命法官獨任行簡式審判程序，本院判決如下：
    主    文
丙○○三人以上共同犯詐欺取財罪，處有期徒刑壹年參月。扣案
之合作金庫銀行中興分行帳號0000000000000號帳戶存摺壹本、
IPHONE廠牌6S型號白色行動電話（序號：000000000000000）壹
支及新臺幣拾萬元現金中之犯罪所得玖萬玖仟玖佰陸拾陸元均沒
收。
    犯罪事實
一、丙○○（所涉參與犯罪組織犯行部分，業經臺灣臺中地方檢
    察署檢察官另案提起公訴，不在本案起訴範圍）與乙○○（
    由本院另行審結）、陳志遠（另案由警方移送臺灣臺中地方
    檢察署檢察官偵辦）、姓名年籍不詳綽號「涵」之成年男子
    及其他詐欺集團成員（無證據證明集團成員中有少年）共同
    意圖為自己不法之所有，基於三人以上共同犯詐欺取財及一
    般洗錢之犯意聯絡，由丙○○與乙○○負責保管人頭帳戶存
    摺、金融卡及收取由「車手」成員所提領之詐欺所得贓款，
    先由其他詐欺集團成員於民國109年9月12日14時9分許起，
    接續撥打電話予丁○○，分別假冒為「洛基飯店客服」人員
    、「台新銀行」人員，向丁○○謊稱其網路購買住宿券，因
    內部人員作業疏失誤為多訂住宿券數張，須前往ATM提款機
    操作，以取消訂單，致丁○○陷於錯誤，於同日14時43分許
    、14時49分許，各轉帳新臺幣（下同）4萬9983元、4萬9983
    元至合作金庫銀行帳號000-0000000000000號帳戶內後，丙○○旋即交付上開帳戶提款卡及密碼予陳志遠，由陳志遠於
    同日14時55分許，前往址設臺中市○區○○路00號之「統一
    便利商店親親門市」，自該店內之ATM提款機，接續提領2萬
    元、2萬元、1萬元、2萬元、2萬元、1萬元之詐欺贓款得手
    ，再將提領所得之詐欺贓款10萬元，連同上開帳戶金融卡一
    併交付丙○○，以掩飾與隱匿詐欺犯罪所得贓款之去向及所
    在。嗣於109年9月13日16時25分許，在臺中市○○區○○路
    0段00號前，為警查獲乙○○、丙○○2人，並經其等同意搜
    索而扣得台灣銀行帳號000000000000號帳戶存摺1本、台灣
    銀行帳號000000000000號帳戶金融卡1張、銀行帳號密碼紙1
    張、中國信託銀行帳號000000000000號帳戶存摺1本、中國
    信託銀行帳號000000000000號帳戶金融卡1張、郭又任國民
    身分證1張、郭又任印章1個、郵局帳號00000000000000號帳
    戶金融卡1張、郵局帳號00000000000000號帳戶儲金簿1本、
    合作金庫銀行中興分行帳號0000000000000號帳戶存摺1本、
    法律免責聲明書1張、現金10萬元（仟元鈔100張）、IPHONE
    廠牌11S型號黑色行動電話（序號：000000000000000）1支
    、IPHONE廠牌6S型號白色行動電話（序號：00000000000000
    0）1支、IPHONE廠牌6S型號黑色行動電話（序號：00000000
    0000000）1支及第三級毒品愷他命1袋等物。
二、案經丁○○訴由臺中市政府警察局刑事警察大隊移送臺灣臺
    中地方檢察署檢察官偵查起訴。
    理    由
壹、程序部分
    本件被告丙○○所犯為死刑、無期徒刑、最輕本刑為3年以
    上有期徒刑以外之罪，且非高等法院管轄第一審之案件，而
    其於本院行準備程序中就被訴事實為有罪之陳述，經本院告
    知簡式審判程序之旨，並聽取當事人之意見後，由本院依刑
    事訴訟法第273條之1第1項裁定行簡式審判程序。又依刑事
    訴訟法第273條之2、第159條第2項之規定，簡式審判程序不
    適用傳聞法則有關限制證據能力之相關規定，合先敘明。
貳、實體部分
一、認定犯罪事實所憑之證據及理由：
    上揭犯罪事實，業據被告於本院準備程序及審理時均坦承不
    諱（見本院卷第73頁、第86頁），核與告訴人丁○○於警詢
    時陳述、證人陳志遠於警詢時證述、同案被告乙○○於偵訊
    時供述之情節相符（見偵卷第71頁至第74頁、第229頁至第
    233頁、第211頁至第214頁），並有合作金庫銀行中興分行
    帳號0000000000000號帳戶存摺1本、現金10萬元扣案可證。
    復有員警職務報告書、內政部警政署反詐騙諮詢專線紀錄表
    、高雄市政府警察局三民第一分局十全路派出所受理詐騙帳
    戶通報警示簡便格式表、受理刑事案件報案三聯單、金融機
    構聯防機制通報單、告訴人之松德綜活儲存款明細手機畫面
    截圖照片影本、165專線協請金融機構暫行圈存疑似詐欺款
    項通報單、臺中市政府警察局保安大隊第二中隊搜索扣押筆
    錄暨扣押物品目錄表及扣押物品收據、扣案物照片、路口監
    視器畫面截圖照片、IPHONE廠牌11S型號黑色行動電話（門
    號0000-000000號）之通聯紀錄及通訊內容翻拍照片與IPHON
    E廠牌6S型號黑色行動電話（門號0000-000000號）及IPHONE
    廠牌6S型號白色行動電話之通聯紀錄翻拍照片、臺中市政府
    警察局保安警察大隊通聯紀錄表、車牌號碼0000-00號自用
    小客車之車輛詳細資料報表、合作金庫銀行新開戶建檔登錄
    單（戶名：楊菁菁）、活期儲蓄存款之存款印鑑卡、歷史交
    易明細查詢結果、犯嫌陳志遠提領被害人丁○○贓款照片比
    對資料、統一便利商店親親門市監視器畫面截圖照片、路口
    監視器畫面截圖照片、被害人匯款明細及車手提領時地一覽
    表（見偵卷第61頁、第67頁至第70頁、第75頁、第78頁至第
    79頁、第81頁、第83頁至第89頁、第103頁至第105頁及第20
    5頁、第107頁、第109頁至第113頁、第115頁至第119頁、第
    133頁、第219頁至第221頁、第223頁至第224頁、第239頁至
    第242頁、第245頁）在卷可佐。足認被告上開任意性之自白
    與事實相符，堪予採信。是本案事證明確，被告上開犯行，
    洵堪認定，應依法論科。
二、論罪科刑：
(一)按洗錢防制法第14條第1項所規範之一般洗錢罪，必須有第3
    條規定之前置特定犯罪作為聯結，始能成立。而洗錢防制法
    第15條第1項特殊洗錢罪之成立，則不以查有前置犯罪之情
    形為要件，但必須其收受、持有或使用之財物或財產上利益
    ，無合理來源並與收入顯不相當，且其財物或財產上利益之
    取得必須符合該規定所列舉之3種類型者為限。亦即洗錢防
    制法第15條之特殊洗錢罪，係在無法證明前置犯罪之特定不
    法所得，而未能依第14條之一般洗錢罪論處時，始予適用。
    倘能證明人頭帳戶內之資金係前置之特定犯罪所得，即應逕
    以一般洗錢罪論處，自無適用特殊洗錢罪之餘地。例如詐欺
    集團向被害人施用詐術後，為隱匿其詐欺所得財物之去向，
    而令被害人將其款項轉入該集團所持有、使用之人頭帳戶，
    並由該集團所屬之車手前往提領詐欺所得款項得逞，檢察官
    如能證明該帳戶內之資金係本案詐欺之特定犯罪所得，即已
    該當於洗錢防制法第14條第1項之一般洗錢罪，最高法院108
    年度台上字第1744號、第2500號判決意旨參照）。復按刑法
    第339條之4第1項第2款所謂「三人以上共同犯之」，不限於
    實施共同正犯，尚包含同謀共同正犯，而共同正犯之成立，
    只須具有犯意之聯絡，行為之分擔，既不問犯罪動機起於何
    人，不必每一階段犯行，均經參與，且共同正犯之意思聯絡
    ，原不以數人間直接發生者為限，即有間接之聯絡者，亦包
    括在內，如甲分別邀乙、丙犯罪，雖乙、丙彼此無直接之聯
    絡，亦無礙於其為共同正犯之成立；又共同正犯，係共同實
    行犯罪行為之人，在共同意思範圍內，各自分擔犯罪行為之
    一部，相互利用他人之行為，以達其犯罪之目的，其成立不
    以全體均參與實行犯罪構成要件之行為為要件，其行為分擔
    ，亦不以每一階段皆有參與為必要，倘具有相互利用其行為
    之合同意思所為，仍應負共同正犯之責（最高法院34年上字
    第862號、77年台上字第2135號判例、99年度台上字第1323
    號判決意旨參照）。查，本案詐欺集團之上手及其他成員，
    除被告外，尚有同案被告乙○○、另案被告陳志遠及姓名年
    籍不詳綽號「小熊」之成年男子及綽號「涵」之成年男子等
    人，業經被告於本院審理時供承在卷，足認本案共同犯詐欺
    取財之人已達三人以上，且被告主觀上所認識共同犯本案詐
    欺取財之人亦達三人以上，已該當刑法第339條之4第1項第2
    款之三人以上共同犯詐欺取財罪之構成要件。又告訴人遭上
    開詐欺集團其他成員詐欺後，前後轉帳4萬9983元、4萬9983
    元至該詐欺集團成員所指定之合作金庫銀行中興分行帳號00
    00000000000號帳戶內，再由被告指示另案被告陳志遠持上
    開帳戶金融卡，前往上開「統一便利商店親親門市」，自該
    店內之ATM提款機，接續提領共10萬元連同上開金融卡轉交
    予被告，業經認定如前，是被告所取得另案被告陳志遠自上
    開帳戶內所提領之10萬元款項，係本案詐欺之特定犯罪所得
    ，依上開最高法院判決意旨，已該當於洗錢防制法第14條第
    1項之一般洗錢罪。
(二)是核被告所為，係犯刑法第339條之4第1項第2款之三人以上
    共同犯欺取財罪及洗錢防制法第14條第1項之一般洗錢罪。
    被告與同案被告乙○○、另案被告陳志遠、姓名年籍不詳綽
    號「小熊」之成年男子、綽號「涵」之成年男子及詐欺集團
    其他姓名年籍不詳之成員就上開犯行，彼此間具犯意聯絡及
    行為分擔，為共同正犯。又另案被告陳志遠依被告指示前後
    5次提領本案詐欺贓款之行為，係基於同一詐欺取財目的而
    為，且係於密切接近之時、地實施，侵害同一被害人之財產
    法益，各行為之獨立性極為薄弱，依一般社會健全觀念，在
    時間差距上，難以強行分開，應視為數個舉動之接續施行，
    在主觀上顯係基於同一之犯意接續為之，為接續犯，應論以
    三人以上共同犯詐欺取財罪一罪。又被告係以一行為而觸犯
    上開兩罪名，為想像競合犯，應依刑法第55條前段之規定，
    從一重之三人以上共同犯詐欺取財罪處斷。
(三)按想像競合犯之處斷刑，本質上係「刑之合併」。其所謂從
    一重處斷，乃將想像競合犯組成之評價上數罪，合併為科刑
    一罪，其所對應之刑罰，亦合併其評價上數罪之數法定刑，
    而為一個處斷刑。易言之，想像競合犯侵害數法益者皆成立
    犯罪，論罪時必須輕、重罪併舉論述，同時宣告所犯各罪名
    ，包括各罪有無加重、減免其刑之情形，亦應說明論列，量
    刑時併衡酌輕罪部分量刑事由，評價始為充足，然後依刑法
    第55條前段規定「從一重處斷」，非謂對於其餘各罪可置而
    不論。因此，法院決定處斷刑時，雖以其中最重罪名之法定
    刑，做為裁量之準據，惟於裁量其輕重時，仍應將輕罪合併
    評價在內（最高法院108年度台上字第4405、4408號判決意
    旨參照）。查，被告於本院準備程序及審理時，對檢察官所
    起訴洗錢防制法第14條第1項之一般洗錢犯行，均自白不諱
    ，此觀本院準備程序及審理筆錄即明，依洗錢防制法第16條
    第2項之規定原應減輕其刑，惟因被告所涉之一般洗錢罪係
    屬想像競合犯中之輕罪，僅從一重之三人以上共同詐欺取財
    罪處斷，故本院待於量刑時再併與衡酌此部分之減輕其刑事
    由。
(四)爰以行為人之責任為基礎，並審酌被告年輕力壯，具有從事
    勞動或工作之能力，竟不循正當途徑獲取所需，反貪圖輕鬆
    可得之不法利益，價值觀念偏差，且現今社會詐欺事件層出
    不窮、手法日益翻新，政府及相關單位無不窮盡心力追查、
    防堵，大眾傳播媒體更屢屢報導民眾被詐欺之新聞，被告竟
    仍參與詐欺集團，負責保管人頭帳戶存摺及金融卡與收取由
    「車手」所提領之詐欺贓款，不僅使告訴人受有9萬9966元
    之財產上損害，更間接破壞社會長久以來所建立之互信機制
    與基礎，使人與人間充滿不信任、猜忌與懷疑，其所為實值
    非難。惟念及被告犯後已坦承犯行，犯罪後態度非劣，並考
    量被告就一般洗錢犯行部分，於審理中自白，已符合洗錢防
    制法第16條第2項自白減刑規定之情狀，兼衡被告所自陳之
    智識程度及家庭經濟狀況（見本院卷第83頁），與迄今未見
    其與告訴人達成和解等一切情狀，量處如主文所示之刑。
三、沒收部分：
(一)按供犯罪所用、犯罪預備之物或犯罪所生之物，屬於犯罪行
    為人者，得沒收之，刑法第38條第2項前段定有明文。查，
    警方在同案被告乙○○所駕駛搭載被告之車牌號碼0000-00
    號自用小客車之駕駛座椅下方，查扣告訴人遭詐欺後所轉帳
    匯入款項之合作金庫銀行中興分行帳號0000000000000號帳
    戶存摺1本，此為供本案詐欺犯罪所用之物，且屬被告與同
    案被告乙○○所共同支配持有，應依刑法第38條第2項前段
    規定，宣告沒收之。又警方在上開自用小客車內所查扣之
    IPHONE廠牌6S型號白色行動電話（序號：000000000000000
    ）1支，係由被告與同案被告乙○○之上手即姓名年籍不詳
    綽號「涵」之成年男子交予同案被告乙○○，指示同案被告
    乙○○以該行動電話與其聯繫，業經同案被告乙○○供明在
    卷（見偵卷第159頁），且觀諸該IPHONE廠牌6S型號白色行
    動電話之通聯紀錄翻拍照片（見偵卷第113頁），該行動電
    話於被告與同案被告乙○○遭警方查獲前一天，曾與綽號「
    涵」之成年男子間有通訊軟體WeChat之語音通話紀錄，足認
    該IPHONE廠牌6S型號白色行動電話係供本案詐欺犯罪聯繫所
    用之物，且屬被告與同案被告乙○○所共同支配持有，亦應
    依刑法第38條第2項前段規定，宣告沒收之。
(二)按犯罪所得，屬於犯罪行為人者，沒收之。但有特別規定者
    ，依其規定；前2項之沒收，於全部或一部不能沒收或不宜
    執行沒收時，追徵其價額，刑法第38條之1第1項、第3項分
    別定有明文。查，另案被告陳志遠依被告指示持合作金庫銀
    行中興分行帳號0000000000000號帳戶金融卡，於109年9月
    12日14時55分許，在上開「統一便利商店親親門市」，自該
    店內之ATM提款機，接續提領現金共10萬元後，隨即於同日
    ，在位於臺中市○區○○路0段00號「大都會網咖」對面空
    地，將該現金10萬元連同上開金融卡交予被告，業經另案被
    告陳志遠供承在卷（見偵卷第229頁至第233頁），而警方係
    於翌日（即13日）16時25分許，在同案被告乙○○所駕駛搭
    載被告之上開自用小客車之駕駛車門下方置物盒內查扣現金
    10萬元，警方查扣該現金10萬元之時間與另案被告陳志遠交
    付被告現金10萬元之時間相距不久，且警方所查扣之現金數
    目與另案被告陳志遠交予被告之現金數目相同，足認扣案之
    現金10萬元應為另案被告陳志遠所交予被告之現金，該現金
    10萬元中之9萬9966元應為本案告訴人遭詐欺後匯入上開帳
    戶內之款項，為本案之犯罪所得，且屬被告與同案被告乙○○所共同支配持有，應依刑法第38條之1第1項規定，宣告沒
    收之。
(三)至本案其他扣案物品，並無積極證據足認係供本案犯罪所用
    、犯罪預備之物、犯罪所生之物或犯罪所得，均核與本案無
    關，爰不宣告沒收或追徵，附此敘明。
據上論斷，應依刑事訴訟法第273條之1第1項、第299條第1項前
段，洗錢防制法第14條第1項、第16條第2項，刑法第339條之4第
1項第2款、第11條、第28條、第55條前段、第38條第2項前段、
第38條之1第1項，刑法施行法第1條之1第1項，判決如主文。
本案經檢察官蔡仲雍提起公訴，經檢察官甲○○到庭執行職務。
中    華    民    國    110    年    2     月    9    日
                  刑事第二庭   法  官  曹錫泓
以上正本證明與原本無異。
如不服本判決應於收受送達後20日內向本院提出上訴書狀，並應
敘述具體理由；其未敘述上訴之理由者，應於上訴期間屆滿後20
日內向本院補提理由書（均須按他造當事人之人數附繕本）「切
勿逕送上級法院」。
告訴人或被害人如不服判決，應備理由具狀向檢察官請求上訴，
上訴期間之計算，以檢察官收受判決正本之日起算。
                                 書記官  廖于萱
中    華    民    國   110    年    2     月     9    日
附錄論罪科刑法條全文：
刑法第339條之4
犯第339條詐欺罪而有下列情形之一者，處1年以上7年以下有期
徒刑，得併科1百萬元以下罰金：
一、冒用政府機關或公務員名義犯之。
二、三人以上共同犯之。
三、以廣播電視、電子通訊、網際網路或其他媒體等傳播工具，
    對公眾散布而犯之。
前項之未遂犯罰之。
洗錢防制法第14條
有第2條各款所列洗錢行為者，處7年以下有期徒刑，併科新臺幣
5百萬元以下罰金。
前項之未遂犯罰之。
前2項情形，不得科以超過其特定犯罪所定最重本刑之刑。